【裁判字號】    97,交上訴,143
【裁判日期】    971217
【裁判案由】    公共危險等
【裁判全文】
臺灣高等法院刑事判決               97年度交上訴字第143號
上  訴  人
即  被  告  乙○○
選任辯護人  田鴻鈞律師
            王義光律師
上列上訴人因公共危險等案件，不服臺灣臺北地方法院97年度交
訴字第12號，中華民國97年8月26日第一審判決（起訴案號：臺
灣臺北地方法院檢察署96年度偵字第19613號），提起上訴，本
院判決如下：
    主  文
上訴駁回。
    事  實
一、乙○○係以駕駛營業用小客車載客為業之計程車司機，為從
    事業務之人。其於民國九十六年七月四日上午九時十五分許
    ，駕駛車牌號碼361-CQ號營業用小客車，沿臺北市○○區○○路三段由東往西方向行駛，行經辛亥路與敦南街七十六巷
    巷口，欲右轉進入敦南街七十六巷時，本應注意汽車行駛至
    交岔路口欲右轉彎時，應距交岔路口三十公尺前顯示方向燈
    或手勢，換入外側車道、右轉車道或慢車道，駛至路口後再
    行右轉，並應注意右側直行車輛動態並讓其先行，而依當時
    天候晴、日間自然光，路面乾燥無缺陷、無障礙物，視距良
    好，客觀上並無不能注意之情事，竟疏未注意，未讓車道上
    之直行車先行即貿然右轉，適有甲○○騎乘車牌號碼K9W-07
    0號重型機車亦沿辛亥路由東往西方向直行並行駛至該處，
    見狀煞車閃避不及，致所乘機車與乙○○所駕駛計程車右後
    輪胎輪胎蓋（原判決誤載為右車門）發生擦撞，甲○○因而
    人車倒地，受有左側外膝五乘三公分擦傷、左踝外側二乘二
    公分擦傷、左肘二乘二點五公分擦傷、左大腿七乘五公分擦
    傷併瘀傷之傷害。詎乙○○於肇事後，立即下車與甲○○理
    論，其明知甲○○因此受有上開傷害，竟未對之為適當救助
    措施、報警處理或留下聯絡方式，見甲○○欲撥打電話報警
    處理，卻基於肇事逃逸之犯意，不顧甲○○攔阻，逕行駕駛
    上開營業用小客車沿敦南街方向逃逸。嗣警方接獲通報到場
    處理，始依甲○○紀錄之上開車號循線查獲乙○○，而悉上
    情。
二、案經甲○○訴由臺北市政府警察局大安分局報請臺灣臺北地
    方法院檢察署偵查起訴。
    理  由
壹、程序部分：
一、按刑事訴訟法第一百五十九條第一項規定：「被告以外之人
    於審判外之言詞或書面陳述，除法律有規定者外，不得作為
    證據」；其立法本旨係以證人於審判外之言詞或書面陳述，
    屬於傳聞證據，此項證據，當事人無從直接對於原供述者加
    以詰問，以擔保其真實性，法院亦無從直接接觸證人而審酌
    其證言之憑信性，違背直接審理及言詞審理之原則，除具有
    必要性及信用性情況之除外者外，原則上不認其有容許性，
    自不具證據能力；至所謂具有必要性及信用性情況者，例如
    刑事訴訟法第一百五十九條之一至第一百五十九條之五之情
    形，仍例外認其有證據能力，然此係指法院未於審判期日傳
    喚相關證人到庭，案件僅能依靠該等證人於審判外之陳述以
    為判斷之情形，始需就該等審判外供述證據嚴格依照刑事訴
    訟法第一百五十九條之一至同條之五所定要件一一檢視各該
    證人之供述，作為證據之資格。倘法院已經依據當事人聲請
    傳喚證人到庭接受檢辯雙方之交互詰問，則法院既已透過直
    接、言詞審理方式檢驗過該證人之前所為證述，當事人之反
    對詰問權已受到保障得以完全行使之情況下，該等審判外證
    據除有其他法定事由（例如：非基於國家公權力正當行使所
    取得或私人非法取得等，而有害公共利益，即以一般證據排
    除法則為判斷），應認該審判外供述已得透過審判程式之詰
    問檢驗，而取得作為證據之資格。本件被告之辯護人辯稱：
    證人甲○○於警詢之證述，無證據能力云云。惟證人甲○○
    業於本院審判期日已經檢察官、被告、辯護人交互詰問檢視
    其證詞（見本院卷第四九至五一頁），則其於警詢之證述，
    已取得作為證據之資格，應有證據能力，辯護人否認上揭證
    據之證據能力，尚無足採。
二、被告以外之人於審判中有滯留國外或所在不明而無法傳喚或
    傳喚不到之情形，其於檢察事務官、司法警察官或司法警察
    調查中所為之陳述，經證明具有可信之特別情況，且為證明
    犯罪事實之存否所必要者，得為證據，刑事訴訟法第一百五
    十九條之三第三款定有明文，是依該條規定，被告以外之人
    於檢察事務官、司法警察（官）調查時所為，本無證據能力
    ，必因其嗣於審判中有上開實際不能到庭，或到庭不能（願
    ）陳述，以接受交互詰問情形，而其先前審判外之陳述具備
    「可信性」及「必要性」二要件，即例外得認為有證據能力
    。其中所謂「具有可信之特別情況」，係屬「信用性」之證
    據能力要件，而非「憑信性」之證據證明力，法院自應就其
    陳述當時之原因、過程、內容、功能等外在環境加以觀察，
    以判斷其陳述，是否出於「真意」、有無違法取供等，其信
    用性已獲得確定保障之特別情況，加以論斷說明其憑據；所
    稱「為證明犯罪事實存否所必要者」，係指就具體個案案情
    及相關卷證判斷，為發現實質真實目的，認為除該項審判外
    之陳述外，已無從再就同一供述者，取得與其上開審判外陳
    述之相同供述內容，倘以其他證據代替，亦無從達到同一目
    的之情形而言。被告之辯護人辯稱：證人丙○○於警詢之證
    述為審判外陳述，無證據能力云云。惟證人丙○○於本院審
    理期間，經多次傳喚均未到庭，嗣經拘提，因行蹤不定而無
    法拘提到案，有本院送達證書、拘票、台北縣政府警察局三
    重分局九十七年十一月二十四日北縣警重偵第０九七００五
    五九一二號函及報告書、台北市政府警察局南港分局九十七
    年十一月十八日北市警南分刑第0000000000０號
    函及報告書在卷可稽（見本院卷第六五、六六、八二、八三
    、八六至八九、九二至九五頁），顯見證人丙○○所在不明
    ，已無法傳喚到庭；其於警詢所為證述，並無不能自由陳述
    之情形，亦無違法取證或其他瑕疵，且丙○○所述車禍之情
    節，與證人甲○○於警詢、本院之證述大致相符，堪認丙○○於警詢所述，具有可信之特別情況，且為證明本件犯罪事
    實之存否所必要，依刑事訴訟法第一百五十九條之三第三款
    規定，丙○○於警詢之證述，應具證據能力。被告及其辯護
    人於本院審理時捨棄對證人丙○○之對質詰問權（見本院卷
    第五一頁）後，竟否認丙○○警詢筆錄之證據能力，殊無足
    採。
三、卷附甲○○之臺北市立聯合醫院出具之驗傷診斷書，為醫師
    於執行醫療業務時所需製作之證明文書，復無證據顯示該診
    斷證明書存有詐偽或虛飾之情事，核無刑事訴訟法第一百五
    十九條之四第二款所定顯有不可信之特別情況，應得為證據
    。另車禍現場暨車損照片則係機械之方式所留存之影像，並
    非依憑人之記憶再加以轉述而得，要非供述證據，殊無「傳
    聞證據排除法則」之適用，此外，復無證據證明有何偽造、
    變造或違法取得之情事，且均與檢察官主張之事實具有關聯
    性，各該照片亦有證據能力。
貳、實體部分：
一、訊據被告固坦承於上揭時間駕駛車牌號碼361-CQ號營業用小
    客車，行經臺北市○○區○○路三段欲右轉進入敦南街七十
    六巷巷口時，與甲○○騎乘之車牌號碼K9W-070號重型機車
    發生擦撞之事實，惟否認有何過失傷害及肇事逃逸犯行，辯
    稱：「我的確是右轉，我右轉停下來後才聽到碰一聲，我在
    轉進巷口時並沒有機車在旁邊，且我是慢速行駛，是甲○○
    來撞我右後輪胎輪胎蓋。是他來撞我的，我沒有過失。我下
    車後甲○○拿照相手機照我的車子，接著他就要報警，當時
    我慌了，我心想不要他賠，我看到車燈破掉，我叫甲○○跟
    丙○○自己處理後才開走，我沒有肇事逃逸」云云。
二、惟查：
  (一)被告於上開時間，駕駛車牌號碼361-CQ號營業用小客車，行
    經臺北市○○區○○路三段欲右轉進入敦南街七十六巷巷口
    時，與甲○○騎乘之機車發生擦撞，甲○○因此人車倒地，
    被告未協助甲○○送醫即逕行離去之事實，業據被告於警詢
    時坦承不諱（見偵查卷第七、八頁），而甲○○於前開時、
    地騎乘車牌號碼K9W- 070號重型機車，與被告駕駛之營業用
    小客車發生擦撞並人車倒地，因此受有左側外膝五乘三公分
    擦傷、左踝外側二乘二公分擦傷、左肘二乘二點五公分擦傷
    、左大腿七乘五公分擦傷併瘀傷之傷害，且被告見甲○○倒
    地受傷後，並未將其扶起，反而以兇惡之態度予以漫罵，並
    表示要離開，甲○○乃跟被告說「我要報警，請警察來了再
    走」，被告不予理會即將車開走等事實，復經證人甲○○於
    本院審理時證述明確（見本院卷第四九頁），並有驗傷診斷
    書、現場照片暨兩車車損照片在卷可稽（見偵查卷第十五、
    三二至三九頁）；證人即搭乘被告計程車之丁○○於本院亦
    結證稱：「我坐在計程車的後面右邊的座位，計程車在辛亥
    路轉敦南路剛轉進去，前面有車子就停住，我聽到碰一聲，
    我看到機車倒在右後門的旁邊，車門無法開，是機車扶起來
    以後才可以開門」等語（見本院卷第五十頁），足見被告於
    上開時地，確有駕駛車牌號碼361-CQ號營業用小客車與甲○○騎乘之機車發生擦撞，甲○○因此人車倒地受傷，被告未
    協助甲○○送醫即逕行離去之事實。
  (二)被告雖辯稱係甲○○騎乘機車與丙○○駕駛之計程車碰撞後
    ，才擦撞到伊，當時伊已經右轉進入敦南街七十六巷內云云
    。然甲○○於本院審理時證稱：「我是去上班在辛亥路快到
    敦南街口的時候跟被告開的計程車發生車禍。……等到我起
    來才發現右邊另有一部計程車（即丙○○之計程車）停在路
    邊，我沒有印象我有撞到這部計程車，右邊的計程車沒有撞
    我，只是停在路邊，司機丙○○在吃早餐，是我摩托車車頭
    跟被告計程車車門發生擦撞，我當時倒地受傷，車禍發生後
    ，我的機車倒在辛亥路上，在被告計程車的右邊大概前、後
    車門中間的位置。我倒地受傷後，沒有馬上起來，被告很兇
    罵我說他要走，我跟他說我要報警，請警察來了再走，他不
    理我就開走。」等語（見本院卷第四九、五十頁），而證人
    丙○○於警詢時亦證稱：「當時伊將車牌號碼661-MD號營業
    用小客車停放在臺北市○○區○○路三段與敦南街76巷巷口
    路邊，在車上吃早點，被告駕車右轉，甲○○騎乘之機車煞
    車不及就右偏……，被告下車察看後，與甲○○發生爭吵，
    沒多久就離開，甲○○有倒地受傷，並即報警處理，伊有留
    到警方到場處理才離開」等語（見偵查卷第十頁），互核甲○○、丙○○就本件車禍發生原因均證稱係因被告駕車突然
    右轉，造成甲○○避煞不及而人車倒地受傷，佐以丁○○結
    證稱：「我坐在計程車的後面右邊的座位，計程車在辛亥路
    轉敦南路剛轉進去，前面有車子就停住，我聽到碰一聲，我
    看到機車倒在右後門的旁邊，車門無法開，是機車扶起來以
    後才可以開門」等語，再參之被告坦承其右後輪蓋有被甲○○之機車撞損（見警詢卷第七頁），及警方接獲報案趕赴車
    禍現場所拍攝之機車受損照片，暨依照片所示，丙○○之
    661-ＭＤ號計程車之車前護板及車身並無擦撞痕跡等情（見
    偵查卷第三二、三四頁，原審卷第十一至十四頁），顯然甲○○所騎乘之車牌號碼K9W- 070號重型機車因被告之計程車
    違規貿然右轉而與之發生擦撞，被告辯稱係丙○○之計程車
    撞到甲○○的機車云云，無非事後避重就輕，圖卸之詞，自
    不足採。況甲○○、丙○○與被告事先並不認識，彼此間亦
    無何恩怨嫌隙，甲○○僅因本件偶然之行車糾紛而與被告發
    生爭執，丙○○則偶然目擊本件車禍，客觀以言，甲○○、
    丙○○斷無甘冒誣告或偽證罪責之風險，捏造事實、誣指被
    告有上開過失傷害、肇事逃逸行為之必要，是甲○○、丙○○前開所述應屬有據，堪信屬實。足認本案車禍肇因於被告
    駕駛車輛右轉彎時，未注意右側慢車道上車輛行向，且未禮
    讓直行車先行因而肇事所致。
  (三)按汽車駕駛人行駛至交岔路口欲轉彎者，其轉彎車應讓直行
    車先行，道路交通安全規則第一百零二條第一項第七款定有
    明文，被告既考領有適當駕駛執照，於上揭時地駕車本應注
    意上開規定，而依當時天候晴、日間自然光線、柏油路面、
    乾燥、無缺陷、無障礙物、視距良好，並無不能注意之情事
    ，此有道路交通事故調查報告表在卷可稽，客觀上並無不能
    注意之情事，被告竟未讓在慢車道直行之甲○○先行，即貿
    然右轉進入敦南街七十六巷，致兩車發生擦撞，使甲○○人
    車倒地而受有傷害，被告駕車行為顯存有過失之情事甚明。
    再者，甲○○騎乘之機車與被告駕駛之車輛擦撞後人車倒地
    ，因之受有左側外膝五乘三公分擦傷、左踝外側二乘二公分
    擦傷、左肘二乘二點五公分擦傷、左大腿七乘五公分擦傷併
    瘀傷之傷害，業如前述，被告於上開時地駕車貿然右轉，致
    甲○○受有傷害之事實堪以認定，被告之駕駛過失行為與證
    人甲○○所受上開傷害間顯有相當因果關係，被告自應負過
    失傷害之罪責。至甲○○騎乘之機車因被告駕車貿然右轉而
    煞車不及，致人車倒地受傷，是否於傾倒前或傾倒時有輕微
    擦碰到丙○○停放在路邊之車輛左前方向燈燈殼，致該燈殼
    輕微破損（依證人戊○○所證，丙○○之車輛左前方向燈燈
    殼有輕微破損，見偵查卷第三三頁之照片及本院卷第七四頁
    之筆錄），仍不影響被告因違規貿然右轉而致人受傷之責任
    認定。
  (四)又被告於肇事後雖曾下車短暫停留，但並未提供任何救助或
    等待員警到場處理即先行離去等情，亦據甲○○、丙○○證
    述明確，被告對此亦不否認，惟辯稱：當時認為是甲○○不
    對，因車損輕微，不想向甲○○求償，所以才先行離開云云
    。惟按刑法第一百八十五條之四規定之駕駛動力交通工具肇
    事，致人死傷而逃逸罪，其立法理由在於：「為維護交通安
    全，加強救護，減少被害人之死傷，促使駕駛人於肇事後，
    能對被害人即時救護」，亦即認駕駛人駕車肇事後，倘能將
    被害人即時救護，即可減輕或避免被害人之傷亡，此亦攸關
    社會大眾生命、身體之安全，其目的除維護交通安全外，並
    兼顧公共安全之保護；該條所規定之「肇事」，乃指因駕駛
    人之行為致被害人死傷之事故，至肇事之原因如何？是否出
    於故意或過失？均非所問，又所謂「逃逸」，係指肇事後，
    未適當處理事故而離開現場之意，此亦有最高法院九十二年
    度台上字第一七九三號、九十三年度台上字第三七二五號判
    決足供參考。而綜觀甲○○騎乘機車因與被告所駕駛汽車發
    生擦撞後跌倒並受有前述傷害，且甲○○於本院審理時明確
    證稱：「我倒地受傷後，沒有馬上起來，被告很兇罵我說他
    要走，我跟他說我要報警，請警察來了再走，他不理我就開
    走。」等語（見本院卷第四九頁反面），丙○○亦證稱：被
    告下車察看後，與甲○○發生爭吵，沒多久就離開，甲○○
    有倒地受傷，並即報警處理」等語，已如前述，顯見被告於
    離開現場之際，業因下車查看而已知悉其駕車肇事而致甲○○受傷之事實，且經甲○○要求不要離開現場，惟被告猶棄
    之於不顧，逕自駕車離開現場，是被告既未在場對甲○○施
    以即時救護，亦未採取任何通知救護車等必要措施，更未報
    警或留下任何明確聯繫資料而旋即駕車離開現場，應認其有
    逃避肇事責任之事實，尚未可因被告曾於案發現場短暫停留
    ，即可謂其無肇事逃逸之故意。況被告亦自承因下車後，見
    甲○○拿照相手機要拍照其車，並表示要報警，因而心慌，
    而將車開走等語，益見被告所辯其不知被害人受傷，無肇事
    逃逸之故意云云，並無足取，應認其有肇事逃逸情事。
  (五)綜上所述，被告確有過失傷害及駕駛汽車肇事逃逸之犯行，
    被告辯稱其並非無過失或駕車肇事逃逸云云，顯係事後推諉
    卸責之詞，不足採信。本件事證明確，被告犯行堪以認定，
    應依法論科。又警察已將本件相關照片隨案移送，且肇事現
    場查無監視錄影設備等情，此有臺北市政府警察局大安分局
    九十七年十月七日北市警安分刑字第０九七三三一二三五０
    ０號函在卷可稽（見本院卷第四六頁），證人即警員戊○○
    亦於本院結證稱：肇事現場週邊沒有監視器拍道路跟路口，
    被告提出之照片是司法官訓練所的監視器，並沒有辦法拍到
    肇事道路跟路口（見本院卷第七一、七四頁），是證人戊○○之證詞及臺北市政府警察局大安分局上開函文尚難作為被
    告有利之認定。
三、按刑法上所謂業務，係指個人基於其社會地位繼續反覆所執
    行之事務，被告以駕駛計程車為業，有被告之臺北縣計程車
    駕駛人執業登記證影本附卷可考（見偵卷第二六頁），係從
    事駕駛業務之人，核被告所為，係犯刑法第二百八十四條第
    二項前段業務過失傷害罪及同法第一百八十五條之四肇事逃
    逸罪。被告所犯上開二罪間，犯意各別、行為互殊、應予分
    論併罰。原審適用刑法第一百八十五條之四、第二百八十四
    條第二項前段、第四十一條第一項前段，刑法施行法第一條
    之一第一項、第二項前段之規定，並審酌被告駕車轉彎時未
    注意右側直行車行向，且未禮讓直行車先行，即貿然右轉，
    顯見其違反駕車注意義務之程度非輕，又明知於上述時、地
    駕駛汽車肇事致甲○○受傷後，竟不施以救助或報警處理，
    即行駕駛車輛離開現場，損及被害人之權益，其動機、目的
    無非心存僥倖卸責，並危及社會上公共交通之安全，復始終
    否認犯行，迄未與被害人達成民事和解或賠償被害人損失，
    難認犯後已有悔意，惟念及被告前無任何刑事犯罪前科紀錄
    ，此有臺灣高等法院被告前案紀錄表附卷可資佐證，素行尚
    稱良好，而被害人受傷情節尚非嚴重等一切情狀，分別量處
    拘役四十日、有期徒刑六月，併均諭知易科罰金之折算標準
    。經核其認事用法均無不合，量刑亦未欠當，應予維持。被
    告猶執陳詞，否認犯罪，提起上訴，難認有理由，應予駁回
    。
據上論斷，應依刑事訴訟法第三百六十八條，判決如主文。
本案經檢察官張啟彬到庭執行職務。
中    華    民    國    97    年    12    月    17    日
                 刑事第十八庭審判長法  官  吳鴻章
                                   法  官  周政達
                                   法  官  徐昌錦
以上正本證明與原本無異。
肇事逃逸部分如不服本判決應於收受送達後10日內向本院提出上
訴書狀，其未敘述上訴之理由者並得於提起上訴後10日內向本院
補提理由書（均須按他造當事人之人數附繕本）「切勿逕送上級
法院」。
過失傷害部分不得上訴。
                                    書記官  王韻雅
中    華    民    國    97    年    12    月    17    日


司法院資訊處製作；財團法人民間司法改革基金會備份。
